【裁判字號】    94,上易,831
【裁判日期】    950808
【裁判案由】    所有權移轉登記
【裁判全文】
臺灣高等法院民事判決                 94年度上易字第831號
上  訴  人  甲○○
訴訟代理人  葉智幄律師
被  上訴人  乙○○
訴訟代理人  陳智義律師
上列當事人間請求所有權移轉登記事件，上訴人對於中華民國94
年 8月16日臺灣桃園地方法院93年度訴字第1256號第一審判決提
起上訴，經本院於95年7月25日言詞辯論終結，判決如下：
    主  文
上訴駁回。
第二審訴訟費用由上訴人負擔。
    事實及理由
一、被上訴人於原審主張：兩造之父陳明德與上訴人就桃園縣大
    園鄉○○段田寮小段 669地號土地（分割後增加桃園縣大園
    鄉○○段田寮小段669之4、669之5地號）依系爭財產分定書
    第 1條成立信託關係，被上訴人於信託關係終止後依系爭財
    產分定書第 2條約定請求上訴人將坐落桃園縣大園鄉○○段
    田寮小段 669地號土地，所有權應有部分3分之1，移轉登記
    予被上訴人等語。於本院則主張：兩造簽訂之系爭財產分定
    書並非信託關係，而係無名契約，被上訴人依系爭財產分定
    書第2條約定為前開請求等語。被上訴人僅係更正法律上之
    陳述，而非訴訟標的之變更，合先敘明。
二、被上訴人起訴主張：兩造父親陳明德（已歿）與母親丙○○
    於民國（下同）66年間共同向訴外人陳清泉（已歿）購買分
    割前之桃園縣大園鄉○○段田寮小段 669地號土地，因當時
    法令限制，農地不得移轉為共有，陳明德乃以信託登記方式
    ，將土地登記為上訴人所有，並簽定財產分定書，約定分割
    前系爭669地號土地為3名兒子即上訴人、二子丁○○及被上
    訴人各有3分之1權利。現法令已解除農地分割使用之限制，
    丙○○、被上訴人及丁○○並已終止信託關係，爰請求上訴
    人將系爭 669地號土地所有權應有部分3分之1移轉登記予被
    上訴人，並請求確認就系爭669之4、669之5地號土地可領取
    之徵收補償款權利3分之1為被上訴人所有。
三、上訴人則以：上訴人於66年11月14日出資向陳清泉購買分割
    前之 669地號土地，並無信託關係存在；上訴人不知有財產
    分定書之存在，簽定系爭財產分定書時，被上訴人與丁○○
    並未在場，亦未簽名及蓋指印；系爭財產分定書內上訴人之
    印文，係上訴人之父陳明德自行盜蓋等語抗辯。
四、原審對於被上訴人之請求，判決上訴人應將坐落桃園縣大園
    鄉○○段田寮小段 669地號土地，所有權應有部分3分之1，
    移轉登記予被上訴人，及駁回被上訴人其餘之訴。上訴人不
    服，提起上訴，求為廢棄原審不利上訴人之判決，並駁回被
    上訴人於第一審之訴。被上訴人則求為判決駁回上訴（被上
    訴人敗訴部分，未據其上訴，業已確定）。
五、經查，分割前之系爭 669地號土地原屬訴外人陳清泉所有，
    以買賣為原因，於66年12月 3日移轉登記為上訴人所有，嗣
    該土地之部分於87年12月21日經政府徵收為道路用地，並分
    割出同段669之4、669之5地號土地等情，為兩造所不爭，並
    有土地登記謄本及前開交通部公路總局第一區養護工程處函
    可證（見原法院卷第 9至11頁、第61、62頁），堪信為真。
六、被上訴人提出系爭財產分定書，其第 1條約定：「父親陳明
    德與母親丙○○等共同努力認真、勤儉粒積，於民國66年11
    月14日向地主陳清泉購買座落大園鄉○○段田寮小段陸陸玖
    地號田10則 0.1104 公頃之土地全部，因土地法修訂及農業
    發展條例規定，耕地不得細分，及不得登記為共有，故以甲
    ○○之名義登記取得該土地，但其實該土地為甲○○、丁○
    ○、乙○○等參人共有，且該持分為各參分之壹，絕不爭議
    」；第 2條約定：「日後該土地如有處分出售，所得之款，
    悉分為參分之壹分配，倘可移轉為共有時或處分出售，欲辦
    理產權變更時，需要甲○○之印鑑證明書、戶籍謄本，及蓋
    章等，甲○○應無條件應付使用，絕不得異議」等語，有系
    爭財產分定書可證（見原審卷第12頁至第13頁）。惟上訴人
    否認該財產分定書之真正。經查：
  (一)原審將系爭財產分定書2份送請法務部調查局鑑定，其中1份
    財產分定書第1、2頁騎縫處所捺指紋與上訴人左拇指指紋相
    同，其餘所捺指紋則因模糊不清或印面過小，無法鑑定等情
    ，有該局94年4月12日調科貳字第09400165500號鑑定通知書
    可證（見原審卷第77頁）。上訴人抗辯：未見過該財產分定
    書，亦未在其上捺指印云云，並不足取。上訴人請求再送刑
    事警察局、憲兵司令部、或中央警察大學鑑定，及通知法務
    部調查局實際鑑定人員到場云云，除前開刑事警察局、憲兵
    司令部、中央警察大學不接受民事鑑定外，法務部調查局係
    依「照相放大、特徵比對」方式鑑定，其特徵有13處相符，
    有鑑定通知書及照片可證（見原審卷第77頁至第79頁），故
    本院認法務部調查局之鑑定可採，無再另行鑑定或通知法務
    部調查局實際鑑定人員到場之必要。上訴人又於本院主張：
    法務部調查局鑑定之指紋屬丁○○所有，請求鑑定云云（見
    本院卷第17、45頁），惟嗣後因丁○○證稱：未在系爭財產
    分定書蓋指印等語，上訴人認無鑑定必要，併予指明（見本
    院卷第65頁）。
  (二)上訴人對系爭財產分定書，上訴人印文之真正並不爭執（見
    本院卷第116頁至第117頁）；證人即系爭財產分定書之撰寫
    代書許明祿證稱：「簽名是我簽的，章是他們拿給我蓋的，
    上訴人當時也在場」等語（見原審卷第70頁）。系爭財產分
    定書簽訂於民國66年11月14日；上訴人與陳清泉間土地買賣
    所有權移轉契約之簽訂日亦66年11月14日；兩者之承辦代書
    均為許明祿，為兩造所不爭，並有有系爭財產分定書、土地
    買賣所有權移轉契約影本可稽（見原審卷第12、13頁、 130
    頁），足見書立系爭財產分定書時，上訴人在場。上訴人既
    在現場，並拿出印章，證人許明祿代行蓋章之行為，亦非盜
    用。
  (三)證人許明祿證稱：「（系爭財產分定書）丙○○、陳明德要
    我擬的，因為他要把財產分給三個兒子」；「（證明書上所
    記載的房地買的人是誰？）應該是甲○○的爸爸、媽媽」；
    「（當時買賣房地的錢是誰交付給賣方？）時間太久，我記
    不起來，當時說要買的是他爸爸、媽媽，甲○○也有去」等
    語（見原審卷第69頁至第70頁）；證人即兩造之母丙○○亦
    證稱：「就是把669地號分成3份，陳清泉因為他老年時是由
    我照顧，所以把土地半買半送賣給我，我與我先生、陳清泉
    去找證人許辦理，錢是我出的，因為我 3個兒子，只有上訴
    人甲○○與我同姓，我當時怕其他的兒子會不肯把財產分給
    上訴人，所以私心決定把土地登記給上訴人」；「上訴人的
    印章是他自己帶去的，另外 2名兒子的章是我先生帶去的，
    我、我先生、上訴人都有親自捺指印」等語（見原審卷第70
    頁至第71頁、本院卷第63頁至65頁）。
  (四)綜上，系爭財產分定書為真正，被上訴人依系爭財產分定書
    第2條約定請求上訴人將系爭669地號土地應有部分3分之1移
    轉登記予被上訴人，自屬可採。
七、上訴人雖抗辯：(一)丁○○證稱：其未在系爭財產分定書上蓋
    指印，其印章係陳明德蓋用等語；丙○○則證稱：系爭財產
    分定書之印文、指印係丁○○自行蓋用云云，丙○○所證不
    實；(二)被上訴人當年僅12歲，當時既未在場，如何為有效之
    法律行為？(三)系爭財產分定書訂立於66年11月14日，上訴人
    於93年 8月17日起訴請求，已逾15年之時效期間。(四)兩造父
    母及被上訴人均未證明購買土地之資金來源云云。惟查：
  (一)證人丙○○係兩造之母，與兩造均無嫌隙，上訴人尚跟隨母
    姓，與丙○○有更深一層關係，應認證人丙○○不致偏袒被
   上訴人；而2、30年前之舊事，細節難免忘記，不得以些微誤
    差，即全盤否定證人丙○○之證言。況，系爭財產分定書上
    訴人之印文為真正，已如前述，憑此即足認定系爭財產分定
    書為真。
  (二)被上訴人當年雖僅12歲，但陳明德、丙○○係上訴人之法定
    代理人，自得以上訴人名義訂立系爭財產分定書。
  (三)系爭財產分定書第1、2條記載略以：兩造父母向陳清泉購買
    分割前之 669地號土地，因受法令限制不得細分，而登記於
    上訴人名下，但實際上歸上訴人、次子丁○○、被上訴人 3
    人共有，應有部分各3分之1，日後如該土地出售，所得款項
    各依3分之1分配；如可移轉為共有時，上訴人應配合辦理等
    情，已如前述。按89年 1月26日修正前之土地法第30條規定
    ：私有農地所有權之移轉，其承受人以能自耕者為限，並不
    得移轉為共有。但因繼承而移轉者，得為共有。違反前項規
    定者，其所有權之移轉無效。又依89年 1月26日修正前之農
    業發展條例第30條規定，每宗耕地不得分割及移轉為共有。
    但因出售與毗鄰耕地自耕農而與其耕地合併者，得為分割；
    因繼承而移轉者，得為共有；共有耕地每人持分達 5公頃以
    上且有分割之必要者，得報經該省（市）主管機關核准分割
    為單獨所有；部分依法變更為非耕地使用者，其依法變更部
    分得為分割。上開規定均已於89年 1月26日修正刪除，是系
    爭 669地號土地之移轉已不受上開規定之限制。故於89年 1
    月26日前，被上訴人無法依系爭財產分定書請求上訴人移轉
    登記應有部分3分之1，其時效自無從起算（民法第 128條參
    照）。被上訴人於於93年 8月17日起訴請求，有起訴狀收文
    戳章可稽（見原審卷第 5頁），自未逾15年之時效期間。
  (四)上訴人雖提出證人許明祿所出具之證明書及所持有之分割前
    系爭 669地號土地買賣公契及私契，證明上訴人確係系爭土
    地之買受人。惟查：證人許明祿證稱：「（為何寫此份證明
    書？）代表我有辦理整個的情形，因為我的腳不方便，不想
    來作證，所以才寫這份證明書」；「（證明書為何寫上訴人
    承買付款？）都是他父母、上訴人出面來辦理、付款」；「
    因為當時我沒有想到要如何寫，只是辦理當時是他爸爸、媽
    媽、上訴人都有去」等語（見原審卷第69、70頁），證人許
    明祿到庭證述分割前系爭 669地號土地實際買受情形與上訴
    人所提證明書內容有出入，該證明書為法庭外之陳述，不足
    證明上訴人為系爭 669地號土地之實際出資人。況，被上訴
    人係基於系爭財產分定書請求上訴人移轉登記系爭土地，系
    爭財產分定書為真，上訴人即有移轉登記之義務，至系爭土
    地之資金來源，則無審究之必要。
八、綜上所述，被上訴人依系爭財產分定書第 2條約定請求上訴
    人將系爭 669地號土地應有部分3分之1移轉登記予被上訴人
    ，為有理由，應予准許。原審判命上訴人給付，於法並無不
    合。上訴意旨指摘原判決不當，求予廢棄改判，為無理由，
    應予駁回。
九、本件事證已臻明確，兩造其餘攻擊、防禦方法及未經援用之
    證據，經本院審酌後認對判決結果不生影響，爰不一一論列
    ，附此敘明。
十、據上論結，本件上訴為無理由，依民事訴訟法第449條第1項
    、第78條，判決如主文。
中    華    民    國    95    年    8    月    8     日
                  民事第十一庭審判長法  官  鄭雅萍
                                    法  官  薛中興
                                    法  官  林恩山
正本係照原本作成。
不得上訴。
中    華    民    國    95    年    8     月    9     日
                                    書記官  周淑靜


司法院資訊處製作；財團法人民間司法改革基金會備份。
